【裁判字號】    88,訴,712
【裁判日期】    891031
【裁判案由】    拆屋還地
【裁判全文】
臺灣屏東地方法院民事判決  八十八年度訴字第七一二號
    原      告  屏東縣麟洛鄉公所
    法定代理人  Ｃ○○
    訴訟代理人  尤秀鈴律師
                李昆南律師
    被      告  戌○○      籍.
                            身.
                            .
                卯○○      住.
                            身.
                亥○○      住.
                            身.
                宙○○      住.
                            身.
                申○○      住.
                            身.
                天○○      住.
                            身.
    兼右二人
    法定代理人  Ｂ○○      住.
                            身.
    被      告  寅○○      住.
                            身.
                酉○○      住.
                            身.
                地○○      住.
                            身.
                Ａ○○○    住.
                            樓.
                            身.
                宇○○      住台北縣新莊市○○路五三二號二樓
                            身.
                玄○○      住.
                            身.
                癸○○○    住.
                            身.
    右  一  人
    訴訟代理人  辛○○      住.
    被      告  丑○○○    住.
                            身.
    右  一  人
    訴訟代理人  子○○      住.
    被      告  黃○○      住.
                            身.
                辰○○      住.
                            身.
                甲○○○    住.
                            身.
                未○○      住.
                            身.
               巳○○      住.
                             .
                            身.
               午○○      住.
                            身.
               丙○○      住.
                            身.
               戊○○      住台北縣樹林市○○街○段三三七巷八弄五號二樓
                            身.
               己○○      住.
                            身.
               丁○○      住.
                            身.
               乙○○      住.
                            身.
               壬○○      住.
                            身.
    兼右六人共同
    訴訟代理人  庚○○      住.
右當事人間請求拆屋還地事件，本院判決如左：
    主    文
被告戌○○、Ｂ○○、申○○、天○○、酉○○、Ａ○○○、地○○、宇○○應將附
圖一所示坐落屏東縣屏東市○○段二八六地號土地上如附圖一Ｂ部分所示建物、面積
一三平方公尺及坐落同段第三九五地號土地上上之建物即門牌屏東縣屏東市橋北里光
華巷四五號房屋、面積七平方公尺拆除後，被告戌○○、卯○○、亥○○、葉佩伶、
Ｂ○○、申○○、天○○應將上開建物所占二八六地號如附圖一Ｂ部分、面積一三平
方公尺及三九五地號土地、面積七平方公尺土地返還原告與其他共有人全體。
被告寅○○、玄○○、癸○○○、丑○○○、黃○○、辰○○、甲○○○、未○○、
巳○○、午○○、庚○○、丙○○、戊○○、己○○、丁○○、乙○○、壬○○應將
坐落屏東縣屏東市○○段六五０地號土地上之建物即門牌屏東縣屏東市長春里旭東巷
二六號房屋如附圖二Ａ部分所示之建物、面積五十平方公尺拆除後，被告寅○○、癸○○○應將上開土地面積共五十二平方公尺返還原告及其他共有人全體。
第一項、第二項拆除房屋返還土地之履行期間各為壹個月。
訴訟費用由被告戌○○、卯○○、亥○○、宙○○、申○○、天○○、Ｂ○○、酉○○、Ａ○○○、地○○、宇○○連帶負擔十分之三，餘由被告寅○○、玄○○、癸○○○、丑○○○、黃○○、辰○○、甲○○○、未○○、巳○○、午○○、庚○○、
丙○○、戊○○、己○○、丁○○、乙○○、壬○○連帶負擔。
本判決第一項、第二項於原告分別以新台幣拾壹萬伍仟元、貳拾陸萬為被告供擔保後
，分別得假執行。
    事    實
甲、原告方面：
一、聲明：求為判決除交還房屋之履行期間及擔保金額外，如主文所示。
二、陳述：
   （一）原告為坐落屏東市○○段二八六、三九五地號土地及長春段六五０地號土
         地之共有人。依民法第八二一條規定，原告為全體共有人之利益，得對被
         告請求返還上開共有土地。
   （二）被告等所占用之系爭土地面積，前經原告測量過，有測量圖可憑。又被告
         等均係無權占用系爭土地，無法律上原因占用，獲有不當利益，業經原告
         訴請判決渠等應返還不當得利確定在案。惟渠等既迄未清償不當得利之使
         用補償金，猶繼續無權占用，經原告函請渠等拆屋還地仍未果，原告僅得
         起訴請求。
   （三）系爭土地上建物乃無權占用土地搭蓋，並未經保存登記，應由其原始所有
         權人，及具事實上處分權人負拆除義務，現占用人應負交還土地之義務分
         述如後：
     １、第一項聲明之建物即門牌屏東市橋北里光華巷四五號房屋，原由葉金土（
         歿）無權占地搭建，其繼承人即被告戌○○、葉明山二人，嗣後葉明山亦
         已死亡，其繼承人為其妻Ｂ○○及二子申○○、天○○，該屋占用系爭土
         地民和段二八六、三九五地號各十六、七平方公尺（編為住宅區），至被
         告等亦占用三九六號土地九十六平方公尺（係屬道路公共設施用地暫不請
         求）均應負拆除房屋義務，上開被告四人及被告卯○○、葉亭均、宙○○
        （戌○○之妻及二女均已成年）共七人無權占用系爭土地，對原告均應負交
         還土地之義務。
     ２、第二項聲明之建物即屏東市長春里旭東巷二六號房屋，為徐火爐無權占用
         搭建，其為納稅義務人，去世後，先後由其子徐秀貴（已歿），其孫徐秋
         財繼承並繼續占用中，該屋占用系爭長春段六五○地號土地面積共五十二
         平方公尺，編為住宅區，被告寅○○應負拆屋還地義務。
   （四）如上所陳，被告等無權占用原告土地，又不按判決支付使用補償金，意圖
         長期無償霸占，顯無理由，本件原告之訴應有理由，懇請鈞院依法判決如
         訴之聲明。
   （五）對被告抗辯之陳述：
     １、被告戌○○現仍設籍於屏東市橋北里光華巷四五號，即系爭房屋，該屋占
         用原告所有民和段二八六、三九五號土地，占用之面積以地政機關實測為
         準。該屋原為葉金土所占建，其六十八年二月二二日死亡後，已由其子葉
         明山、戌○○繼承，葉明山於七十七年十一月十八日死亡，葉明山死後，
       其妻Ｂ○○繼為戶長，被告卯○○為戌○○之妻，亥○○、宙○○為其子
         女，渠等四人均續占用在該地住到成年以後。Ｂ○○與二子申○○、葉俊
         良為葉明山繼承人，八十一年四月二一日再婚遷出，同年四月二九日葉明
         鋒及其妻卯○○、女亥○○、宙○○與天○○、申○○等才在同地另立一
         戶。現該屋仍為戌○○、申○○、天○○、卯○○、亥○○、宙○○等人
         設籍中，申○○並於系爭住處收受原告催告信函，有回執可稽，足見渠等
         尚在占用中。
     ２、被告寅○○所設籍房屋屏東市長春里旭東巷二六號，原為其祖父徐火爐占
         用系爭原告所有屏東市○○段六五○號土地搭建實際占用面積以地政機關
         實測為準。徐火爐於五十年十二月十四日死亡，由其子徐秀貴繼承，後者
         於七十七年十月一日死亡，由被告寅○○繼承住居到現在，其仍屬無權占
         用，又拒不繳納使用補償金，自有依法拆屋還地之義務。
     ３、系爭光華巷四五號房屋起造人葉金土已死亡，其繼承人僅餘酉○○、葉明
         鋒、葉明山（已歿）、葉淑蘭、地○○、宇○○；葉明山死亡，其繼承人
         為Ｂ○○、申○○、天○○三人，為此，依民事訴訟法第二五五條第四款
         規定，追加酉○○、葉淑蘭、地○○、宇○○等四人為共同被告。
     ４、徐火爐於民國五十年間已死亡，其第一順位繼承人黃純妹、子女徐秀發、
       劉徐炳香妹、徐細香妹、徐秀貴、徐秀添、徐蘭香妹均已死亡，另四女徐
         春香妹已於日據昭和十一年間被劉守元收養除籍，已無繼承權（現已改名
         為林劉春香妹）有其系統表及除戶謄本可稽；而劉徐炳香妹之繼承人中夫
         劉永禎、長女彭劉蓮招、四女劉琪美均已死亡，僅餘玄○○、癸○○○、
       丑○○○及黃○○；彭劉蓮招之繼承人夫彭世雲已死亡，繼承人有辰○○
       甲○○○、未○○、巳○○、午○○共五人，爰追加為共同被告。又徐細
         香妹之繼承人，夫邱仁盛已死亡，子女有庚○○、丙○○、戊○○、邱松
         良、丁○○、乙○○及壬○○共七人，爰追加為共同被告。該該系爭長春
         段六五○號土地上系爭建物Ａ部分，當初為徐火爐違法搭建占用，上開劉
         奇烽等十七人為徐火爐繼承人且未拋棄繼承，自應負拆除義務；該地目前
         由寅○○及癸○○○占用中，並設籍在該處，渠二人應負有交還土地之義
         務，始為適法。
     ５、另案即鈞院八十六年度訴字第一九一號不當得利案件，向被告寅○○請求
         相當於租金之不當得利勝訴，但寅○○至今仍未繳納，所以須待寅○○一
         次將積欠部分繳清後，才同意與被告寅○○訂立租約。
三、證據：提出土地登記謄本三件、測量圖二件、鈞院八十六年度訴字第一九一號民
    事判決及確定證明各一件、存證信函二件、戶籍籍本四十八件、拆屋還地明細表
    及系爭土地公告現值核算表各一件、照片十一紙、現況圖二紙，申○○簽收催告
    信函回執三件，繼承系統表八件、
乙、被告方面：
一、聲明：請求為判決駁回原告之訴。
二、陳述：
   （一）被告寅○○方面：
     １、屏東縣長春里旭東巷二六號是我一人居住，該建物是祖父輩留下來給我的
         ，知道所占有之土地是原告所有，承認無權占用。
     ２、希望能向原告租用占用之土地。但沒有能力將積欠之不當得利部分返還，
         如被告要拆屋，願意配合拆除。
   （二）被告酉○○、地○○方面：
         屏東縣屏東市橋北里光華巷四五號房屋是我父親蓋的，父親過世後，並沒
         有拋棄繼承，但我們目前沒有住在該處。
   （三）被告庚○○、丙○○、戊○○、己○○、丁○○、乙○○、壬○○等七人
         部分：
     １、被告七人雖為徐細香妹之子女，惟伊等均未住過屏東市○○段六五０地號
         上，也為承租該地，何來拆屋還地之事？
     ２、而且本案無財務問題，何來繼承一事，當初是徐火爐違法搭建使用，若有
         繼承問題，伊等均願意拋棄繼承。
     ３、被告寅○○如果要跟原告訂約，伊等沒有意見。
   （四）被告黃○○、癸○○○、丑○○○方面：
         如果被告寅○○要跟原告訂約，他們沒有意見。且若系爭建物被原告拆除
         ，也沒有意見。
丙、本院依職權會同屏東縣地政事務所測量人員履勘現場，並囑其製作複丈成果圖附
    卷。並向屏東縣新埤鄉戶政事務所查詢徐黃純妹之戶籍謄本、及向苗栗縣頭份鎮
    戶政事務所查詢徐貴發之日據時期除戶戶籍資料。
    理    由
甲、程序方面：
一、被告方面除寅○○外，經合法通知，均未於最後言詞辯論期日到場，查無民事訴
    訟法第三百八十六條各款所列情形，茲依原告之聲請，由其一造辯論而為判決。
二、按訴狀送達後，原告不得將原訴變更或追加他訴。但有該訴訟標的對於數人必須
    合一確定時，追加其原非當事人之人為當事人者，不在此限，民事訴訟法第二百
    五十五條第一項第五款定有明文。查系爭光華巷四五號房屋起造人葉金土已死亡
    ，其繼承人僅餘酉○○、戌○○、葉明山（已歿）、葉淑蘭、地○○、宇○○，
    而葉明山死亡，其繼承人為Ｂ○○、申○○、天○○，有戶籍謄本在卷可稽，依
    前揭規定，原告追加酉○○、葉淑蘭、地○○、宇○○等四人為共同被告，於法
    並無不合，自應予以准許。再者，又徐火爐於民國五十年間已死亡，其第一順位
    繼承人黃純妹、子女徐秀發、劉徐炳香妹、徐細香妹、徐秀貴、徐秀添、徐蘭香
    妹均已死亡（另四女徐春香妹已於日據昭和十一年間被劉守元收養除籍，已無繼
    承權），而劉徐炳香妹之繼承人中，夫劉永禎、長女彭劉蓮招、四女劉琪美均已
    死亡，僅餘玄○○、癸○○○、丑○○○及黃○○；彭劉蓮招之繼承人夫彭世雲
    已死亡，繼承人有辰○○、甲○○○、未○○、巳○○、午○○共五人；又徐細
    香妹之繼承人，夫邱仁盛已死亡，子女有庚○○、丙○○、戊○○、己○○、丁○○、乙○○及壬○○共七人，有戶籍謄本在卷可憑，而被告庚○○、丙○○、
    戊○○、己○○、丁○○、乙○○、壬○○等七人，經本院審理時，始表明拋棄
    繼承之旨，早逾需繼承開始時二個月內向法院為拋棄繼承之意思表示之法定期間
    ，其拋棄繼承並不合法，故原告依上開規定，追加玄○○、癸○○○、丑○○○
    及黃○○、辰○○、甲○○○、未○○、巳○○、午○○、庚○○、丙○○、戊○○、己○○、丁○○、乙○○、壬○○為共同被告，於法有據，自應予以准許
    。
乙、實體方面：
一、原告主張其坐落屏東市○○段二八六、三九五地號土地及長春段六五０地號土地
    之共有人之一，業據其提出土地謄本三件為證，自堪信為真實。
二、按所有人對於無權占有或侵奪其所有物者，得請求返還之。對於妨害其所有權者
    ，得請求除去之。有妨害其所有權之虞者，得請求防止之。又按各共有人對於第
    三人，得就共有物之全部為本於所有權之請求。但回復共有物之請求，僅得為共
    有人全體之利益為之。民法第七百六十七條、第八百二十一條分別定有明文。查
    原告主張葉金土、徐火爐分別在屏東市○○段二八六、三九五地號及屏東市○○
    段六五○地號上建築房屋占用如附圖一Ｂ部分所示建物、面積一三平方公尺及建
    物門牌號碼為屏東縣屏東市橋北里光華巷四五號房屋、面積七平方公尺與建物門
    牌號碼屏東縣屏東市長春里旭東巷二六號房屋如附圖二Ａ部分所示之建物、面積
    五十平方公尺等特定部分，並無正當權源，業據到庭被告寅○○、酉○○、地○○庚○○、丙○○、戊○○、己○○、丁○○、乙○○、壬○○、黃○○、癸○○○、丑○○○所不爭執，而葉金土、徐火爐死亡後，遺產分別由被告戌○○、
    Ｂ○○、申○○、天○○、酉○○、Ａ○○○、地○○、宇○○及被告寅○○、
    玄○○、癸○○○、丑○○○、黃○○、辰○○、甲○○○、未○○、巳○○、
    午○○、庚○○、丙○○、戊○○、己○○、丁○○、乙○○、壬○○等人共同
    繼承，而取得前開房屋之所有權及事實上處分權；另屏東縣屏東市橋北里光華巷
    四五號房屋雖經本院到場勘驗之結果，目前無人居住，有勘驗筆錄一紙在卷可稽
    ，但原告主張被告卯○○、亥○○、宙○○等三人分別為被告戌○○之配偶、子
    女，該三人目前仍設籍於屏東縣屏東市橋北里光華巷四五號房屋，可認該三人目
    前仍居該處，而有占有之情形，並提出戶籍謄本一件可證（原證十四）。依上開
    規定，原告依所有權作用，請求被告戌○○、Ｂ○○、申○○、天○○、酉○○
    、Ａ○○○、地○○、宇○○應將附圖一所示坐落屏東縣屏東市○○段二八六地
    號土地上如附圖一Ｂ部分所示建物、面積一三平方公尺及坐落同段第三九五地號
    土地上上之建物即門牌屏東縣屏東市橋北里光華巷四五號房屋、面積七平方公尺
    拆除後，被告戌○○、卯○○、亥○○、葉佩伶、Ｂ○○、申○○、天○○應將
    上開建物所占二八六地號如附圖一Ｂ部分、面積一三平方公尺及三九五地號土地
    、面積七平方公尺土地返還原告與其他共有人全體。及被告寅○○、玄○○、癸○○○、丑○○○、黃○○、辰○○、甲○○○、未○○、巳○○、午○○、庚○○、丙○○、戊○○、己○○、丁○○、乙○○、壬○○應將坐落屏東縣屏東
    市○○段六五０地號土地上之建物即門牌屏東縣屏東市長春里旭東巷二六號房屋
    如附圖二Ａ部分所示之建物、面積五十平方公尺拆除後，被告寅○○、癸○○○
    應將上開土地面積共五十二平方公尺返還原告及其他共有人全體，洵為正當，應
    予准許。
三、查拆除房屋返還土地，非立時可就，斟酌實際情況，訂履行期間為一個月。
丙、假執行之宣告：原告陳明願供擔保，請求宣告假執行，核無不合，茲酌定擔保金
    額，予以准許。
丁、結論：
    本件原告之訴為有理由，依民事訴訟法第三百八十五條第一項前段、第七十八條
    、第八十五條第一項但書、第三百九十條第二項、第三百九十六條第一項，判決
    如主文。
中      華      民      國    八十九    年      十      月    三十一    日
                                    臺灣屏東地方法院民事第一庭
~B審判長法官  李麗芳
~B      法官  潘  快
~B      法官  陳淑勤
右為正本係照原本作成。
如對本判決上訴，須於判決送達後廿日內向本院提出上訴狀。
~B法院書記官  張文俊
中      華      民      國    八十九    年      十一    月      三      日


司法院資訊處製作；財團法人民間司法改革基金會備份。
